最高法院刑事判決　　　　　　　　　　　　　　　八十七年度台上字第二六三六號
　　上訴人　台灣高等法院高雄分院檢察署檢察官
　　被　告　乙○○
　　　　　　甲○○
右上訴人因被告等殺人案件，不服台灣高等法院高雄分院中華民國八十五年十二月三
十一日第二審更審判決（八十五年度上更(一)字第三○六號，起訴案號：台灣高雄地方
法院檢察署八十三年度偵續字第一二八號），提起上訴，本院判決如左：
    主  文
原判決撤銷，發回台灣高等法院高雄分院。
    理  由
本件原判決以公訴意旨略稱：被告乙○○、甲○○共同於民國八十二年一月十四日凌
晨零時許，在高雄縣湖內鄉田尾村謝姓宗祠涼亭內，因飲酒間與被害人葉世崇發生口
角，竟萌殺人之犯意，乘葉世崇不勝酒力而不醒人事之際，合力將葉世崇拖至縱貫鐵
路基起三七二公里五四○公尺處放置，致葉世崇於同日凌晨一時四十分許，遭火車輾
過，肢體破碎死亡，因認被告等涉犯刑法第二百七十一條第一項之殺人罪嫌等語。惟
經調查審理結果，並無積極證據，足供認定被告等有殺人之犯行，因認第一審以不能
證明被告等犯罪，而諭知無罪之判決，為無不合，予以維持，駁回檢察官在第二審之
上訴，固非無見。
惟查(一)、被告之犯罪不能證明者，固應為無罪之判決，惟所謂犯罪不能證明，係指審
理事實之法院經詳密之調查，而仍不能證明其犯罪者而言，若犯罪事實，並未詳密調
查，即屬調查之能事未盡，自難遽為無罪之判決。原判決以公訴意旨係以被告等為被
害人葉世崇生前最後長時間相處同飲之人，且在同飲期間，甲○○曾與被害人因口角
而發生砸破酒瓶之事，且被告等嗣後於警訊中對當日與被害人如何分開、如何找尋、
如何報警等情節，彼此所供內容諸多不符且不合情理等情形，而認定被告等有本件之
犯行。然原審經查被害人陳屍之鐵軌處，地處偏僻，距被告等與被害人當天最後喝酒
之保壽亭有一‧四公里之遠，其間所經之處非墳墓即農田，且有一段寸步難行之鐵軌
，以案發當時非月圓之深夜，被害人在相當醉意之下，很難在四十餘分鐘之內，自喝
酒之處獨自步行至陳屍之鐵軌。而以被害人身高一百七十五公分，體重超過一百公斤
之身材，如有人乘其酒醉不省人事，欲合二人之力以四十餘分鐘之時間，將其拖抬至
陳屍處，或先將其殺死，再移屍至該處，尤為艱難不易。因認公訴人在無積極確切之
證據，足資證明被告等如何完成被害人單獨一人難以完成，其他二人亦無法完成抬一
彪形大漢於黑夜步行此一難行之路程，遽指被告二人乘被害人不勝酒力而不醒人事之
際，合力將被害人拖至陳屍之鐵軌處遭火車輾斃等情，不足採信，而為被告等無罪判
決理由之一。然查被告乙○○於原審供稱：「當天與被害人喝酒後三個人離開涼亭（
即保壽亭）之時間為十二時多。」（見原審卷第十四頁正面、第六十九頁正面），證
人郭清泉、江國文於警訊時均供稱係於八十二年一月十四日一時四十八分發現被害人
倒臥在基起三七二公里七二公尺處之鐵軌等情（見警訊卷一）。如果均無訛，則被告
等與被害人喝完酒分手至被害人倒臥鐵軌遇害之間，是否如原判決所認定僅相隔四十
餘分鐘，即非無疑義而待究明。又依卷附之原審法院及第一審法院之勘驗筆錄及所繪
製之現場附近地形圖（見第一審卷第二十一頁、第七十五頁、原審上訴字卷第三十頁
至第三十三頁），被告等所供與被害人最後一起喝酒之保壽亭及被害人小便後失去
影之地點，距陳屍處有一‧五公里，其間雖為稻田、甘蔗園及墳墓，但仍有小路及田
埂路可供通行至鐵路旁，並非均屬舉步維艱之地。且參諸檢察官之勘驗筆錄記載：「
三涼亭（即保壽亭）距鐵路旁（死者拖鞋掉落處）路程一‧四公里，死者拖鞋掉落處
距死者陳屍處二百零六公尺。四經告訴人指引由涼亭可經一田間既成道路到達死者陳
屍地點。」（見八十二年度偵續字第一七○號卷第二十九頁）。第一審勘驗筆錄記載
：「公務車自保壽亭沿被告所指鐵軌方向前行，沿途皆稻田、甘蔗園之荒郊野外，車
行至鐵軌處測距約一‧五公里。」等情（見第一審卷第二十頁）。倘若非虛，則被告
等與被害人最後共飲之保壽亭到被害人陳屍之鐵軌之間，除徒步經由農田、墳墓之外
，是否無其他道路可供通行，及有無其他交通工具可供通行，其所需時間為若干，均
有欠明瞭而待查明，此因與原判決上開論述及檢察官於起訴書所為推論何者與事實較
為相符，可否採為判決之資料，至有相關，乃原判決未詳加調查釐清，遽為無罪之判
決，尚嫌速斷，而難昭信服。(二)、證明犯罪事實之證據，本有直接與間接兩種，若間
接事實亦具有判斷直接事實之作用時，既可據之推認直接事實之存在，則其所具備之
證據機能自仍不應遽予忽略。卷查被害人係與被告等共同飲酒至八十二年一月十四日
凌晨，被害人於小便時失後即被發現陳屍於鐵軌上等情，已為被告等所承認，是依
卷存資料，被告等乃為被害人死亡前最後共處之人。而被告乙○○供稱：「我和甲○
○離開涼亭後，葉世崇就站在魚塭旁小便，我和甲○○走了二十公尺左右，回頭發現
葉世崇不見了。」「（我們）在涼亭附近找了一個小時，都在涼亭附近的墳場找，找
不到就到湖內分局報案。」「（涼亭附近光線）很亮，有水銀燈。」甲○○供稱：「
我和乙○○約走了五至十公尺，且問乙○○為何葉世崇未尾隨過來，結果竟發現葉世
崇不見了。」「找了一個多小時，（邊找）邊喊叫，但未有回音。」「我原先在大湖
國小打電話，再到六峰旅社打第二次電話，第一次未打通，第二次才打通而報案，警
方就叫我們去分局。」各等語（見第一審卷第十四頁、第十六頁正面、第十七頁）。
則被告等在燈光很亮之情形，僅走五至二十公尺遠，回頭即不見在路旁小便之被害人
影，隨即找尋一個多鐘頭之久仍無所獲，而被害人竟陳屍於相距一‧五公里遠之鐵
軌上，被告等所供是否為真實，有無違背常情，即非無研求之餘地。且被告等於偵查
中均供承發現被害人不見後，未曾至被害人家尋找或通知其家人（見偵續字第一七○
號卷第二十三頁），被告等果真找尋一個多小時無，何以不通知其家人或至其家中
一探究竟，而竟向警察機關報案，其間有無隱情，亦不無疑義。且其所謂向警察機關
報案及到分局說明，其所報案之時間、內容為何，是否有留存資料可供調查，亦有欠
明瞭。此亦與綜合判斷被告等有無公訴意旨所指殺害被害人之犯行有所關連，自不容
忽略，乃原判決未詳加調查說明，亦難謂已盡職權調查之能事。檢察官上訴意旨指摘
原判決不當，尚非無理由，應認仍有撤銷發回更審之原因。
據上論結，應依刑事訴訟法第三百九十七條、第四百零一條，判決如主文。
中      華      民      國    八十七    年      八      月     十三     日
                              最高法院刑事第七庭
                                  審判長法官  丁  錦  清
                                        法官  賴  忠  星
                                        法官  林  茂  雄
                                        法官  王  居  財
                                        法官  林  錦  芳
      右正本證明與原本無異
                                              書  記  官
中      華      民      國    八十七    年      八      月     十九     日
